【裁判字號】    93,自,126
【裁判日期】    951011
【裁判案由】    詐欺
【裁判全文】
臺灣高雄地方法院刑事判決               93年度自字第126號
自  訴  人  丙○○
即反訴被告
                    樓
自訴代理人  侯重信律師
被      告
即反訴人    乙○○
選任辯護人  李佳冠律師
            林石猛律師
上列被告因詐欺案件，經自訴人提起自訴，被告提起反訴，本院
判決如下：
    主  文
丙○○、乙○○均無罪。
    理  由
壹、自訴部分：
一、自訴意旨略以：甲○○ (俟通緝到案後另行審結)於 民國86
    年1 月15日以其胞兄乙○○經營幼教事業，擬購買電腦出租
    予幼稚園收取租金，然欠缺資金週轉為由，向伊商借現金新
    台幣 (下同)250 萬 元，並提供乙○○所有門牌號碼為高雄
    市鼓山區○○○路211 號3 層樓房屋及其坐落基地即同市○
    區○○段3 小段235 地號土地 (下稱Ａ房地)之 所有權狀及
    空白抵押權設定契約書等證件予伊設定抵押權擔保 (借款當
    時未提供印鑑證明及戶籍謄本)， 乙○○、甲○○稱Ａ房地
    時價有一千多萬元，僅向彰化銀行借款設定第一順位抵押貸
    款三百多萬元，伊之債權有保障，上開借款期間僅二個月，
    且乙○○之事業利潤頗豊，償債沒問題，伊不疑有他，乃未
    要求渠等二人補足印鑑證明等證件辦妥抵押權設定登記。詎
    同年3 月15日，雙方約定之二個月清償期屆至，渠等二人要
    求展期清償，迄同年9 月15日止，再以生意不佳為由，停止
    支付利息，伊要求辦理抵押權設定，渠等則藉詞推拖，伊不
    得已於87年7 月間聲請法院核發支付命令。詎渠等二人於88
    年元月初，竟共同意圖為自己不法之所有，假藉辦理上開
    250 萬元借款之第二順位抵押權設定為詞，向伊騙回上開Ａ
    房地之所有權狀、切結書、抵押權設定契約書，伊當時正要
    出國，信以為真而陷於錯誤，乃囑託伊服務公司之會計主任
    周若芬將上開證件交予甲○○，然渠等二人竟僅設定第二順
    位抵押權100 萬元，且其後又替黃美蓮設定第三順位抵押權
    使其得以就拍賣Ａ房地所得參與分配，嗣93年4 月間Ａ房地
    遭拍賣時，伊僅能以擔保債權100 萬元列入優先受償債權，
    致伊受有25 0萬元借款之損害等語。因認乙○○涉有刑法第
    339 條第1 項之共同詐欺取財罪嫌。
二、按犯罪事實應依證據認定，無證據不得認定犯罪事實；不能
    證明被告犯罪者，應諭知無罪之判決，刑事訴訟法第154 條
    第2 項、第301 條第1 項分別定有明文。又事實之認定，應
    憑證據，如未能發現相當證據，或證據不足以證明，自不能
    以推測或擬制之方法，為裁判基礎；且認定不利於被告之事
    實須依積極證據，苟積極證據不足為不利於被告事實之認定
    時，即應為有利於被告之認定；另認定犯罪事實所憑之證據
    ，雖不以直接證據為限，間接證據亦包括在內，然而無論直
    接證據或間接證據，其為訴訟上之證明，須於通常一般之人
    均不致有所懷疑，而得確信其為真實之程度者，始得據為有
    罪之認定，倘其證明尚未達到此一程度，而有合理之懷疑存
    在而無從使事實審法院得有罪之確信時，即應由法院為諭知
    被告無罪之判決（最高法院40年台上字第86號、76年台上字
    第4986號判例意旨參照）。又刑法第339 條第1 項所規定詐
    欺罪，係以行為人自始具有為自己或第三人不法之所有之意
    圖為要件，既為犯罪成立之前提，自須根據積極證據加以判
    斷；民事債務人未依債之本旨履行，在一般社會生活經驗上
    可能之原因非一，即使在債之關係成立之後惡意遲延給付甚
    或不為給付，倘無其他足以證明債務人自始即具有不法所有
    意圖之積極證據，亦僅能認係民事債權債務糾紛。由於刑事
    被告依法並無自證無罪之義務，根據刑事訴訟法第154 條規
    定，若無足可超越合理懷疑之證據以證明被告確係自始意圖
    不法所有，不得僅憑事後不履行債務之客觀事態，推定被告
    原有詐欺取財之犯意。既不能積極證明被告自始具有犯罪故
    意，縱使被告就其所陳民事違約之原因同屬不能證明，仍不
    能因此令其負擔詐欺刑責。
三、自訴人認被告乙○○涉有前揭犯行，無非係以：(一)自訴人之
    指述；(二)證人周若芬之證述；(三)被告乙○○書立之切結書(
    即借據，下稱切結書)、 抵押權設定契約書、他項權利證明
    書、支付命令、本院93年訴字第1507號民事判決、分配表各
    1 份等為其論斷之依據。訊據被告乙○○固坦承有書立內容
    為：「乙○○向丙○○借款250 萬元」之切結書，並提供伊
    名下之Ａ房地之所有權狀、空白抵押權設定契約書予自訴人
    ，惟堅決否認有何詐欺取財犯行，辯稱：(一)上開250 萬元借
    款中，伊僅借款100 萬元，另150 萬元為甲○○所借，伊雖
    於切結書上書立250 萬元，然係應自訴人要求所書立，伊既
    僅借100 萬元，當然僅設定100 萬元之抵押權，且伊亦已清
    償所借之100 萬元 (指其名下之Ａ房地，已遭拍賣，自訴人
    就設定之100 萬元抵押權已受清償），自訴人並未受有損害
    。何況自訴人自承於88年1 月間，即已發現僅設定100 萬元
    ，如當時雙方確有約定設定250 萬元，何以在自訴人發現設
    定金額不足後，未立即提出質疑要求提高設定金額？(二)伊於
    借款時，除書立切結書外，並已交付自訴人Ａ房地之房地所
    有權狀等證件，有何施用詐術可言。(三)甲○○所借之150 萬
    元借款部分，已分別於87年11月7 日及89年7 月5 日提供多
    件古董設定質權擔保其債權。伊自始無詐欺之故意，自訴人
    亦未陷於錯誤，本件純屬民事糾紛等語。
四、證據能力之審認：
  (一)卷附Ａ房地之他項權利證明書、本院87年促字第38081 號支
    付命令確定證明書，為公務人員職務上製作之證明文書，而
    依其作成時之情況均屬正常，並無顯不可信情況，且與待證
    事實具關連性，依刑事訴訟法第15 9條之4 第1 款規定，而
    有證據能力。
  (二)Ａ房地之抵押權設定契約書、強制執行金額分配計算書，本
    院87年促字第38081 號支付命令裁定、88年高敬民誠88 執
    全字第33 1號函、93年訴字第1507號民事判決及自訴人於該
    訴訟中提出之訴狀，係被告以外之人於審判外之書面陳述，
    而被告乙○○及自訴人，就上開書面陳述，並未於本院審理
    過程中聲明異議，本院並審酌前開書面陳述作成時之情況均
    屬正常，且與本案相關之待證事實具有關連性，認適當作為
    證據，依刑事訴訟法第159 條之5 第2 項之規定，認上開陳
    述均具有證據能力。
五、經查：
  (一)被告乙○○對其有於86年1 月間與甲○○向自訴人借款共計
    借得250 萬元，並書立內容為「乙○○向自訴人借款250 萬
    元」之切結書，及提供伊名下之Ａ房地所有權狀、空白抵押
    權設定契約書予自訴人，嗣於88年1 月間將Ａ房地設定100
    萬元之抵押權予自訴人，其後因無力清償，自訴人於87年7
    月間聲請支付命令裁定，嗣該裁定確定，其後Ａ房地遭聲請
    拍賣，自訴人以第二順位抵押權人參與分配，受配金額共計
    2,249,279 元等情，業已坦承不諱，核與自訴人指述之情節
    大致相符，並有被告乙○○書立之切結書、抵押權設定契約
    書、他項權利證明書、本院支付命令裁定、93年訴字第1507
    號民事判決、分配表各1 份等在卷可稽，被告上開自白核與
    事實相符，此部分之事實，應堪認定。
  (二)被告乙○○於本院審理中已坦承：Ａ房地係伊父親留下來的
    ，雖然登記在伊名下，但伊兄弟尚未分產，當時伊與甲○○
    均缺錢，遂共同向丙○○借這筆錢，接洽是由甲○○為之，
    借款時是伊與甲○○一起去見丙○○，當時由伊親自寫切結
    書、空白抵押權契約書，切結書是應丙○○的要求寫的，而
    丙○○的借款也是匯到甲○○處，再由甲○○將伊要借的部
    分（100 萬元)拿 給伊等語 (見本院卷第237 頁)， 職是，
    由被告乙○○所書寫借據內容為「乙○○向丙○○借款250
    萬元」，且係提供其名下之房地供自訴人設定抵押擔保，無
    論就借款過程、出面借款人、書立借據、提供擔保等，被告
    乙○○或與甲○○共同為之，或係於甲○○共同在場時為之
    ，益徵上開25 0萬元借款，確係由被告乙○○及甲○○兄弟
    共同向自訴人所借無訛。至於被告乙○○雖稱事後僅取得其
    中100 萬元，縱令屬實，亦僅係其兄弟內部分配借款比例之
    問題，是被告乙○○提出丙○○之銀行存摺、代收票據明細
    表 (收取利息部分)為 據，辯稱上開250 萬元借款 (已先預
    扣10萬元利息)， 係匯予甲○○，利息亦由甲○○支付，伊
    僅借100 萬元云云 (見本院卷第103 、10 4頁)， 並不影響
    該250 萬元係被告乙○○與甲○○共同所借之事實。
  (三)自訴人於本院審理中自承：伊借錢予被告乙○○及甲○○時
    ，甲○○告訴伊乙○○在從事幼教事業，伊亦曾於報紙上看
    過被告乙○○公司幼教的廣告，渠等二人亦有告知Ａ房地已
    有彰化銀行設定第一順位抵押權300 多萬元等語（見本院卷
    第23 9頁），核與被告乙○○於本院審理中供承：伊係在從
    事幼教材事業，原擬以從事幼教事業所得，償還借款，但因
    近幾年來經濟不景氣，幼教人口數下降，伊週轉困難，因此
    無力還款，目前已結束幼教事業，改從事幼教之編緝等語（
    見本院卷第23 8頁)， 大致相符。參以被告乙○○及甲○○
    係於86年1 月15日向自訴人借款250 萬元，被告乙○○於當
    日即書立伊「向丙○○借款250 萬元」之切結書，同時填寫
    空白之抵押權設定契約書，業據自訴人於自訴狀中指述綦詳
    ，並有切結書1 紙在卷可憑 (見本院卷第9 頁)。 而自訴人
    旋於第2 天即同年月16日匯款240 萬元 (預扣利息10萬元)
    至甲○○帳戶，亦有被告乙○○提出之自訴人於民事訴訟中
    提出之台灣中小企業銀行存摺1 份在卷供核 (見本院卷第
    103 頁-104頁)。 再斟酌自訴人於自訴狀中亦自承：伊認為
    上開25 0萬元借款，期間僅短短二個月，乃不疑有他，未要
    求被告乙○○及甲○○補足證件辦理抵押權登記等語 (見本
    院卷第2 頁)。 是被告乙○○確實從事幼教事業，欠缺資金
    週轉，而自訴人借款時亦已知悉上情，且知悉被告乙○○所
    提供之房地已有彰化銀行設定第一順位抵押權300 多萬元存
    在，足認被告乙○○並未施用詐術，而自訴人係因被告乙○○有提供Ａ房地可供其抵押設定擔保債權，並圖得二個月10
    萬元之利息，始決定借款予被告乙○○及甲○○，尚難認被
    告乙○○有施用詐術使自訴人陷於錯誤而交付款項。
  (四)按抵押權為不動產物權，依法律行為而取得者，非經登記不
    生效力，民法第758 條定有明文。自訴人自陳被告乙○○及
    甲○○所借25 0萬元債務，僅提供Ａ房地之所有權狀及空白
    之抵押權設定契約書，然尚有印鑑證明等設定必備證件未提
    供，伊當時因認係短期借款而未要求補齊證件等語 (見本院
    卷第2 頁)， 然自訴人於借款之初既尚未完成抵押權設定登
    記，如果被告乙○○及甲○○蓄意詐欺，何需於借貸後近兩
    年即88年1 月間為自訴人設定100 萬元之抵押權設定？再者
    ，自訴人於  本院審理中雖稱：於88年1 月23日已知悉Ａ房
    地僅設定100 萬元，曾「電話」催請被告二人變更設定為25
    0 萬元云云（見本院卷第239 頁)， 然為被告乙○○所否認
    ，設自訴人確遭被告乙○○及甲○○騙回Ａ房地之所權狀、
    切結書，如此至關其權利重大之事，何以從未以書面催請被
    告乙○○及甲○○人變更抵押權設定為250 萬元？況且，上
    開被告乙○○所書立之切結書於88年1 月間為被告乙○○及
    甲○○取回設定抵押權後，均為甲○○持有中，直至90年5
    月間始由甲○○以掛號寄回，業據自訴人自承在卷 (見本院
    卷第239 頁)， 如果自訴人認為被告乙○○及甲○○係以詐
    騙方式取回，何以在長達兩年之期間，未以書面催請返還如
    此重要之書證？。又依常理，如果被告乙○○及甲○○蓄意
    詐欺，只需逕將切結書撕毀即可，又何需寄回？復且，Ａ房
    地早已經債權人向本院聲請拍賣，並通知自訴人參與分配，
    至遲於88年6 月14日之前，自訴人即知Ａ房地已遭拍賣，並
    以第二順位抵押權人之地位參與分配，有台灣高雄地方法院
    88年6 月14日 (88) 高敬民誠88執全字第2331號函在卷可考
     (見本院卷第13頁)， 而自訴人竟仍於同年7 月5 日與甲○○簽立協議書取得宋朝五代耀州窯貼花瓶等四件古董作為質
    押，同年10月14日再與甲○○簽立協議書，並自甲○○取得
    明朝大沛三寶銅爐1 個作為抵押，雙方並約定得將古董銅爐
    以底價一千萬元出售清償積欠自訴人之債務，嗣又於11月7
    日再簽立協議書，自訴人又自甲○○處取得上開三寶銅爐1
    個、黑色枕瓷器1 個、龍虎瓶瓷器1 個、墨製觀音1 座，作
    為被告甲○○積欠債務之質押，有協議書3 紙在卷供核 (見
    本院卷第40頁至42頁)。 上開質押古董，雖經自訴人以書狀
    陳稱僅供甲○○另筆借款之擔保，而與本件25 0萬元借款無
    關云云（見本院卷第133 頁)， 然若被告乙○○及甲○○取
    回權狀之初，有允諾為自訴人設定250 萬元抵押權，而事後
    違約，何以在其與甲○○簽立上開協議書，取得古董質押時
    ，未要求以前述古董一併供作上開250 萬元借款之擔保，或
    以其他方式協議解決方案？益徵自訴人指控被告乙○○詐欺
    云云，委無可採。
  (五)Ａ房地經拍賣後，係由第一順位抵押權人彰化銀行、第二順
    位之自訴人、第三順位之黃美蓮依序參與分配，自訴人受配
    金額共達2,249,279 元，分配比率達86.5329%，反觀黃美蓮
    則並未受有任何分配金額，自訴人雖未受足額（250 萬元）
    清償，然自訴人於民事訴訟中已自承於借款時已先預扣利息
    10 萬 元，實際借款為240 萬元，且曾分別於86年5 月、6
    月、7 月按月收取利息5 萬元，共計收取15萬元，足見自訴
    人損失不多，至多僅係受有利息之損失，此有被告乙○○及
    甲○○提出之自訴人民事準備書狀1 份、丙○○之台灣中小
    企業銀行存摺、代收票據明細表各1 份在卷供參 (見本院卷
    第90-92 頁、103-108 頁)。 按不動產拍賣，恒受時空環境
    等客觀因素影響，非可一概而論，尚不得以自訴人未受足額
    清償即遽指被告乙○○所為係屬詐欺。而黃美蓮既未受配任
    何金額，亦足證自訴人指稱：被告乙○○及甲○○蓄意詐欺
    騙回權狀，目的是在設定第三順位抵押權予黃美蓮，令其參
    與分配云云，顯非事實，自無足取。
  (六)民間私人之借貸行為於通常社會生活上本具有一定程度之風
    險，而以一般民間社會生活經驗而言，民間之個人獨資事業
    因遭逢經濟困難，基於嗣後另以其他資金償還之期待而對外
    週轉應急，事所恆有。綜合自訴人與被告乙○○及甲○○間
    就上開250 萬借款之過程、提供切結抵押等書面、事後設定
    抵押、提供古董質押等節，交互以析，自不能僅以被告乙○○於約定清償期屆至無力清償，即遽認被告乙○○於借款之
    初，即有不法所有之意圖甚明。被告乙○○如係蓄意詐騙自
    訴人，大可於詐騙得手後相應不理，何必再將Ａ房地設定10
    0 萬元抵押權予自訴人。從而，被告乙○○雖嗣後未能如期
    清償，惟亦僅能認係民事債權債務糾紛，尚不能以此即令被
    告乙○○負擔詐欺刑責。
六、綜上所述，自訴人指述被告乙○○自始即有詐欺意圖，以欺
    罔方法騙得250 萬元，事後復以「設定抵押為名，騙回Ａ房
    地之所有權狀、切結書、抵押權設定契約書」等情，尚未到
    達確信其為真實之程度。此外，復無其他積極證據足認被告
    乙○○有自訴人所指之詐欺犯行，自難遽為不利被告乙○○
    之認定，依前揭判例意旨，自應為無罪之諭知。
貳、反訴部分：
一、反訴意旨略以：反訴被告丙○○明知本件借款糾紛，純屬民
    事債務糾葛，竟意圖使反訴人乙○○受刑事處分而虛構下列
    事實：(一)明知反訴人乙○○僅向其借款10 0萬元，另150 萬
    元係甲○○所借，竟虛構反訴人乙○○向其借款250 萬元。
    (二)反訴人乙○○及甲○○向反訴被告丙○○借250 萬元時，
    並未向其稱Ａ房地價值有一千多萬元，反訴被告丙○○竟捏
    造此一事實，意圖故入反訴人乙○○於罪，而向本院提出自
    訴。因認反訴被告丙○○涉犯刑法第169 條第1 項之誣告罪
    嫌。
二、按刑法第169 條所稱「誣告」，乃係指「以犯人明知所訴虛
    偽為構成要件，若誤認有此事實，或以為有此嫌疑，自不得
    遽指為誣告」、「以告訴人所訴被訴人之事實必須完全出於
    虛構為要件，若有出於誤會或懷疑有此事實而為申告，以致
    不能證明其所訴之事實為真實，縱被訴人不負刑責，而告訴
    人本缺乏誣告之故意，亦難成立誣告罪名」，最高法院亦著
    有20年上字第717 號、44年台上字第892 號判例可考。即所
    謂虛偽，係指明知無此事實故意捏造而言，若告訴人誤認有
    此事實或以為有此嫌疑，自不得指為虛偽，即難科以本罪。
    是所謂虛構事實，係指明知無此事實，而故意捏造而言，若
    出於誤信、誤解、誤認或懷疑有此事實，或對於其事實誇大
    其詞，其目的在求判明是非曲直，均不得謂為誣告。
三、反訴人乙○○認反訴被告丙○○涉有前揭犯行，無非係以：
    反訴人乙○○之指述，為其論罪之依據。訊據反訴被告丙○○堅決否認有何誣告犯行，辯稱：並未虛構事實誣告反訴人
    乙○○等語。經查：
  (一)反訴人乙○○與甲○○係共同向反訴被告丙○○借款250 萬
    元，至於各人實際借款究係若干，係其內部關係，已於本訴
    中論述綦詳，此部分反訴被告丙○○自無虛構事實之問題。
    至於反訴人乙○○向反訴被告丙○○借款時，究竟有無表示
    Ａ房地價值有一千多萬元，本院審酌反訴人乙○○於反訴狀
    中已自承：「事實上，Ａ房地價值在當時之時價也有一千多
    萬元」等語，有反訴狀1 紙在卷供核 (見本院卷第60頁)，
    足見無論反訴人乙○○向反訴被告丙○○借款時，有無向反
    訴被告丙○○表示「Ａ房地價值有一千多萬元」，均未虛構
    Ａ房地之價值。
  (二)反訴人乙○○確有與甲○○共同向反訴被告丙○○借款250
    萬元，且於事後向反訴被告丙○○索回所有權狀、切結書之
    事實，已如前述，則反訴被告丙○○懷疑反訴人乙○○係施
    以詐術取回上開所有權狀等證件，而對反訴人乙○○提起自
    訴，自難認反訴被告丙○○有何虛捏事實誣陷反訴人乙○○
    之犯意。縱所指訴之事實與詐欺取財罪之構成要件不符，惟
    既非出於虛構，又無證據足以證明反訴被告丙○○有虛構犯
    罪事實之情事，是反訴人乙○○指訴之情節，尚與刑法誣告
    罪之構成要件有間，揆諸首揭判例意旨及說明，實難逕依反
    訴人乙○○所訴，遽認反訴被告丙○○涉有上開誣告犯行。
    此外，復查無其他積極證據足證反訴被告丙○○有何反訴人
    乙○○所指之誣告犯行，既不能證明反訴被告丙○○犯罪，
    自應為其無罪之諭知。
參、被告甲○○待通緝到案後，另行審結。
據上論斷，應依刑事訴訟法第343 條、第301 條第1 項，判決如
主文。
中    華    民    國    95    年    10    月    11   日
                  刑事第五庭   審判長法  官  李嘉興
                                     法  官  陳君杰
                                     法  官  張金柱
以上正本證明與原本無異。
如不服本判決，應於收受送達後10日內向本院提出上訴書狀。
（須附繕本）
中    華    民    國    95    年    10    月    14    日
                                     書記官  蘇  豫


司法院資訊處製作；財團法人民間司法改革基金會備份。
